【裁判字號】    99,易,2046
【裁判日期】    991216
【裁判案由】    妨害名譽
【裁判全文】
臺灣高雄地方法院刑事判決              99年度易字第2046號
公  訴  人  臺灣高雄地方法院檢察署檢察官
被      告  王英芳
上列被告因妨害名譽案件，經檢察官提起公訴（99年度偵字第
9325號），本院判決如下：
    主  文
王英芳犯公然侮辱罪，處拘役肆拾日，如易科罰金，以新臺幣壹
仟元折算壹日。
    事  實
一、王英芳係高雄市寢具商業同業公會（下稱寢具商會）之常務
    理事，毛東輝係高雄市寢具職業工會（下稱寢具工會）之常
    務理事，上開二會之會員多有重疊，王英芳與毛東輝前因選
    舉糾紛而向高雄市政府勞工局檢舉寢具工會之其中部分會員
    未真正從事相關行業，與毛東輝有怨隙，而毛東輝亦為足部
    肢體障礙人士。於民國98年10月29日14時30分許，在址設高
    雄市○○區○○路上101 晶典餐廳內舉辦寢具商會之開會餐
    敘、多數人得以共見共聞之場所，王英芳竟基於公然侮辱之
    犯意，在討論寢具工會發函寢具商會之函文時，持麥克風發
    言稱：「全身死了了阿，死到只剩下那支嘴，跛腳撞蹄（台
    語）」等語影射、辱罵毛東輝，足以貶損毛東輝之人格與名
    譽。
二、案經毛東輝訴由訴由臺灣高雄地方法院檢察署檢察官偵查起
    訴。
    理  由
一、證據能力部分：
  (一)證人徐有仁、陳吳桂花、陳清水於警、偵訊中就被告王英芳
    之陳述：
  1.證人徐有仁、陳吳桂花、陳清水於警詢中所為之供述，係屬
    被告以外之人於審判外之陳述，為傳聞證據，且上開證人業
    於本院審理中到庭作證，其證述內容與先前於警詢中之供述
    並無重大歧異，亦無傳聞法則例外之適用，應認上開證人於
    警詢中之供述，無證據能力。
  2.證人徐有仁、陳吳桂花、陳清水於偵訊中所為之陳述，係經
    檢察官告以具結之義務及偽證罪之處罰後，再命其朗讀結文
    並具結後所為之陳述，核其製作筆錄過程，並無違法取供述
    或證明力明顯過低之瑕疵，所為陳述係出於供述者之真意，
    皆具信用性。況於本院審理時，已依人證調查程序，傳喚上
    開證人到場，命其立於證人之地位經當事人當庭交互詰問，
    並使被告有與之對質及詰問之機會，認已完足為合法調查之
    證據，並保障被告之對質詰問權，是以上開證人於偵查中所
    為陳述作為證據，並無任何不當，當有證據能力。
  (二)次按被告以外之人於審判外之陳述，雖不符刑事訴訟法第
    159 條之1 至第159 條之4 之規定，而經當事人於審判程序
    同意作為證據，法院審酌該言詞陳述或書面陳述作成時之情
    況，認為適當者，亦得為證據，刑事訴訟法第159 條之5 第
    1 項定有明文。本件檢察官、被告於本院審判程序時，就本
    判決所引用其餘審判外之言詞或書面陳述，均明示同意有證
    據能力，本院審酌該具有傳聞證據性質之證據，其取得過程
    並無瑕疵，與待證事實具有關聯性，證明力非明顯過低，以
    之作為證據係屬適當，認俱得為證據。
二、實體方面：
    訊據被告坦承其與告訴人毛東輝前有檢舉糾紛，於上揭時、
    地，討論寢具工會發函寢具商會之函文時，發言稱：「全身
    死了了阿，死到只剩下那支嘴」等語之事實，惟否認有何公
    然侮辱之犯行，辯稱：伊當時是針對函文而發言「全身死了
    了阿，死到只剩下那支嘴」，意思是指函文內容強詞窮辯，
    與毛東輝之私人恩怨無關，伊沒有說「跛腳撞蹄」這句話或
    侮辱毛東輝之意云云。經查：
  (一)被告王英芳係寢具商會之常務理事，毛東輝係寢具工會之常
    務理事，上開二會之會員多有重疊，王英芳與毛東輝前因選
    舉糾紛而向高雄市政府勞工局檢舉寢具工會之其中部分會員
    未真正從事相關行業，與毛東輝有怨隙，而毛東輝亦為足部
    肢體障礙人士。於98年10月29日14時30分許，在101 晶典餐
    廳內舉辦寢具商會之開會餐敘，在討論寢具工會發函寢具商
    會之函文時，王英芳發言稱：「全身死了了阿，死到只剩下
    那支嘴」等情，固為被告所不否認，經告訴人於偵查中指述
    明確，並經證人徐有仁、陳吳桂花、陳清水分別於偵訊時證
    述甚詳（偵卷第3 頁、第12-13 頁、第61-63 頁），復有高
    雄市寢具製作職業工會98年9 月15日高寢職工（八）字第99
    0006號函文、高雄市寢具製作職業工會98年9 月15日高寢職
    工（八）字第98023 號函文高雄市寢具商業同業公會98年10
    月21日高市寢商汀字第028 號函文各1 紙在卷可稽（偵卷第
    30-32 頁）。是此部分之事實，應堪信為真實。
  (二)被告雖以前詞置辯，然其確於上揭時、地，以「全身死了了
    阿，死到只剩下那支嘴，跛腳撞蹄」等語影射、辱罵毛東輝
    乙節，業據證人徐有仁於偵、審中證稱：寢具商會和寢具工
    會已經互有糾紛很久，理事長王漢汀也不服認為工會欺負商
    會，98年10月29日開會時，我在現場，被告有拿麥克風說「
    全身死了了阿，死到只剩下那支嘴，跛腳撞蹄」，被告沒有
    講毛東輝3 個字，但「跛腳撞蹄」指走路腳不正常，這句話
    會讓人想到是在講毛東輝，因為被告在講這些話之前，本來
    是在討論毛東輝的函文針對寢具商會的事情，開會的流程我
    記不清楚，但我記得大致的情形就是這樣等語（偵卷第61頁
    ；本院卷第32-34 頁）；證人陳吳桂花於偵、審中證稱：98
    年10月29日聚餐時，被告拿麥克風說「全身死了了阿，死到
    只剩下那支嘴，跛腳撞蹄」，跛腳就是不良於行的意思，我
    聽到這句話就想到毛東輝，不然又沒有人跛腳，而且之前他
    們有選舉的糾紛等語（偵卷第62-63 頁；本院卷第35頁）；
    證人陳清水於偵、審中證稱：我有參加寢具商會餐會，聽到
    被告拿麥克風說「全身死了了阿，死到只剩下那支嘴，跛腳
    撞蹄」，「跛腳撞蹄」就是指跛腳、走路不正，我認為這段
    話罵到毛東輝，當時討論關於毛東輝發文給勞工局的事情，
    理事長認為對商會有傷害，後來被告也有講，主要都是不滿
    毛東輝的作為，但我對被告說的那句話印象特別深刻，因為
    工會裡面跛腳的除毛東輝外，雖有另一位但他與此事無關，
    被告沒有指名毛東輝，我還是知道是在說毛東輝等語甚詳（
    本院卷第36-37 頁）。是上開證人3 人具結證述被告在寢具
    商會之開會餐敘、討論寢具工會發函寢具商會之函文時，持
    麥克風發言影射、辱罵毛東輝，經互核大致相符。反觀被告
    先於99年5 月8 日警詢時否認說過「全身死了了阿，死到只
    剩下那支嘴，跛腳撞蹄」（偵卷第11頁），後於99年6 月24
    日偵訊時改稱只是對函文內容發言「全身死了了阿，死到只
    剩下那支嘴」，然觀諸被告所稱「全身」、「死」、「嘴」
    用詞顯非針對客觀函文，應係直指特定個人無訛，且益徵被
    告前後所辯不一，顯與事實、常理不符，委無足採。再者，
    衡諸經驗法則及社會習俗，「跛腳撞蹄」之言詞乃屬足以貶
    損受辱罵人之人格及社會評價，尤令身障人士難堪、不快之
    言語。縱被告未當場指名毛東輝，惟依上開證人所述，當時
    議程論及毛東輝發函寢具商會之函文，參以，毛東輝為足部
    肢體障礙人士，在場與會之寢具同業會員間亦知被告與毛東
    輝2 人前有糾紛，自當聯想被告發言意指毛東輝無疑。從而
    ，被告在101 晶典餐廳內舉辦寢具商會之開會餐敘、多數人
    得以共見共聞之場所，以上開言詞影射、辱罵毛東輝，自屬
    公然辱罵毛東輝至明，且足以貶損毛東輝之人格及社會評價
    。
  (三)至證人呂金財於審理時證稱：我是寢具商會的會員，跟被告
    認識超過10年了，交情算好，在開會時在討論毛東輝發函的
    事情，我聽到被告有拿麥克風說「全身死了了阿，死到只剩
    下那支嘴」，但沒聽到他說「跛腳撞蹄」等語（本院卷第30
    -31 頁），而證人呂金財與被告為多年交情之友人，雖有具
    結作證，然就案發經過之交代僅稱聽到「全身死了了阿，死
    到只剩下那支嘴」、否認聽到「跛腳撞蹄」，又與被告初於
    警詢時所述不符，顯見證人呂金財有選擇性陳述、避重就輕
    而迴護被告之情，其證言之可信性極低，委無足採。是證人
    呂金財之證詞不足為被告有利之認定。
  (四)綜上所述，被告於上開時、地，以「全身死了了阿，死到只
    剩下那支嘴，跛腳撞蹄」等言詞影射、辱罵告訴人毛東輝之
    事實，堪以認定。被告前開所辯各節，為臨訟圖卸飾詞，無
    可採信。本件事證明確，被告犯行洵堪認定，應予依法論科
    。
三、論罪科刑：
    核被告所為，係犯刑法第309 條第1 項之公然侮辱罪。爰審
    酌被告僅因與告訴人毛東輝前有選舉、檢舉發生糾紛，竟以
    令人難堪之言詞，在多數人得共見共聞之處所持麥克風辱罵
    告訴人，犯後猶飾詞卸責，迄今未向告訴人道歉或賠償，難
    認有悔意，且參酌被告以上開言詞辱罵告訴人之嚴重性及造
    成名譽損害程度，暨被告犯罪之動機、目的、手段、智識等
    一切具體情狀，量處如主文所示之刑，及諭知易科罰金之折
    算標準，以示懲儆。
據上論斷，應依刑事訴訟法第299 條第1 項前段，刑法第309 條
第1 項、第41條第1 項前段，刑法施行法第1 條之1 ，判決如主
文。
本案經檢察官賴寶合到庭執行職務。
中    華    民    國    99    年    12    月    16    日
                  刑事第十二庭   法  官  王品惠
以上正本證明與原本無異。
如不服本判決應於收受判決後10日內向本院提出上訴書狀，並應
敘述具體理由。其未敘述上訴理由者，應於上訴期間屆滿後20日
內向本院補提理由書(均須按他造當事人之人數附繕本)「切勿逕
送上級法院」。
中    華    民    國    99    年    12    月    16    日
                                 書記官  李文廣
附錄本判決論罪所適用法條全文
中華民國刑法第309 條第1 項
（公然侮辱罪）
公然侮辱人者，處拘役或3 百元以下罰金。

司法院資訊處製作；財團法人民間司法改革基金會備份。
